【裁判字號】    95,上,101
【裁判日期】    950912
【裁判案由】    聲明異議等
【裁判全文】
臺灣高等法院高雄分院民事判決           95年度上字第101號
上  訴  人
即被上訴人  甲○○
訴訟代理人  乙○○
上  訴  人
即被上訴人  中國石油股份有限公司
法定代理人  潘文炎
訴訟代理人  何俊墩律師
            李玲玲律師
            李美慧律師
上列當事人間請求聲明異議等事件，上訴人對於民國95年3 月29
日臺灣高雄地方法院94年度重訴字第324 號第一審判決提起上訴
，本院於95年8月29日言詞辯論終結，判決如下：
    主  文
原判決關於駁回上訴人甲○○後開第二項之訴，及訴訟費用之裁
判均廢棄。
被上訴人中國石油股份有限公司應再給付上訴人甲○○新台幣貳
拾陸萬陸仟元，及自民國九十四年九月五日起至清償日止，按週
年利率百分之五計算之利息。
甲○○之其餘上訴及中國石油股份有限公司之上訴均駁回。
第一審（除確定部分外）、第二審訴訟費用，由中國石油股份有
限公司負擔百分之十五，餘由甲○○負擔。
    事實及理由
一、本件上訴人甲○○原係以「中國石油股份有限公司高雄廠」
    為被告，並列「黃清告」為法定代理人而提起訴訟。因其所
    主張請求依據之契約當事人為「中國石油股份有限公司」，
    法代理人為「丙○○」，乃於訴訟中更正為對「中國石油股
    份有限公司，法定代理人丙○○」請求（見原審卷第179 頁
    ），而中國石油股份有限公司（下稱中油公司）自始即以丙
    ○○代表其公司委任訴訟代理人為訴訟行為，對此更正亦未
    表示異議，原審並以之為裁判對象，則甲○○此部分事實上
    之更正陳述，應予准許。又中油公司之法定代理人原為丙○
    ○，於訴訟中經變更為潘火炎，並經聲明承受訴訟（見本院
    卷第10、81、84頁），核與法律規定相符，亦應准許，均先
    說明。
二、上訴人甲○○起訴主張：伊持對訴外人玹綺機械工程有限公
    司（下稱玹綺公司）新台幣（下同）1,000 萬元之確定支付
    命令為執行名義，聲請執行玹綺公司因承攬對造上訴人中油
    公司「高雄廠溪州資源回收廠飛灰固化處理勞務工作」（下
    稱飛灰固化工程）及「高雄廠溪州資源回收廠全廠設備零星
    維修工作」（下稱零星維修工程）之工程款債權。其中飛灰
    固化工程部分為1,979,796 元，零星維修工程部分為1,394,
    043 元，合計3,373,839 元。詎中油公司竟對執行法院所發
    之扣押命令聲明異議，表示玹綺公司並無任何工程款可資領
    取。爰依強制執行法第120 條第2 項規定，提起本訴，並聲
    明求為命中油公司給付1,000 萬元及自94年9 月5 日起算法
    定遲延利息，並願供擔保為假執行之判決。
三、上訴人中油公司則以：甲○○主張之1,000 萬元債權應不存
    在。至玹綺公司雖有承攬伊之飛灰固化工程及零星維修工程
    而有工程款債權，但因玹綺公司另曾承攬伊之「高雄廠西區
    發電工場ABC 線煙囪頂平台更新工程」（下稱煙囪頂更新工
    程），而於標得後遲不施工，嗣並表示無法繼續承攬，伊即
    依法解約及沒收履約保證金，並以因重新招標所受損失之2,
    323,529 元債權，與上開工程款債權尚未領取部分為抵銷。
    經抵銷後僅餘873,582 元，伊在該金額範圍外，並無給付義
    務等語，資為抗辯。
四、原審經審理結果，命中油公司給付936,971 元之本息，而駁
    回甲○○其餘請求。兩造就其敗訴部分均提起上訴，甲○○
    於本院聲明：(一)原判決關於駁回其後開第二項之訴部分廢棄
    。(二)中油公司應再給付甲○○1,708,781 元及自94年9 月5
    日起至清償日止，按年息5%計算之利息。(三)中油公司之上訴
    駁回。(四)第一、二審訴訟費用由中油公司負擔。中油公司則
    聲明：(一)原判決關於命其給付之金額超過873,582 元本息部
    分廢棄。(二)上開廢棄部分，甲○○在第一審之訴駁回。(三)甲
    ○○之上訴駁回。(四)第一、二審訴訟費用由甲○○負擔（命
    中油公司給付873,582 元本息部分及駁回甲○○超過1,708,
    781 元本息之請求部分，則均未據聲明不服而確定）。
五、兩造爭執及不爭執事項：
  (一)不爭執部分：
  1.玹綺公司於92年10月及12月間有承攬中油公司之「飛灰固化
    工程」及「零星維修工程」，工程款分別為4,713,464 元及
    4,451,842 元，而中油公司並未給付全部之工程款。有各該
    工程契約在卷可稽（見原審卷第96～123 頁）。
  2.玹綺公司另於92年12月間以2,650,712 元得標承攬中油公司
    之「煙囪頂更新工程」，但於得標後並未施工，嗣並表示無
    法繼續承攬，中油公司即為解約及沒收履約保證金，且重新
    招標，而由第三人環菱技術工程股份有限公司（下稱環菱公
    司）以5,228,600 元得標。有各該工程契約、招標資料及存
    證信函在卷可憑（見原審卷第38～94、124 ～127 頁）。
  3.中油公司於環菱公司得標後，就環菱公司得標金額5,228,60
    0 元，經扣除環菱公司得標範圍中不屬玹綺公司原承包部分
    之254,359 元後，與玹綺公司原得標金額2,650,712 元之差
    額為2,323,529 元。有計算明細在卷可稽（見原審卷第35、
    95 頁） 。
  4.中油公司主張受有上開差額之損害，而於94年8 月8 日以存
    證信函向玹綺公司以該差額與玹綺公司可領取「飛灰固化工
    程」及「零星維修工程」之工程款債權為抵銷之意思表示，
    玹綺公司則於收受後具函向中油公司表示不承認有該損害賠
    償債權存在可供抵銷。有存證信函及函文在卷可憑（見原審
    卷第167 ～171 頁）。
  5.甲○○主張其對玹綺公司有1,000 萬元之債權，而聲請台灣
    彰化地方法院（下稱彰化地院）核發93年度促字第5818號支
    付命令，並因玹綺公司未聲明異議而確定；甲○○並持該確
    定之支付命令為執行名義，聲請就玹綺公司對中油之公司之
    上開「飛灰固化工程」及「零星維修工程」之工程款債權為
    強制執行，經執行法院核發執行命令後，中油公司聲明異議
    。有該支付命令及確定證明書在卷可稽，並經本院依職權調
    取該支付命令卷及原審94年度執字第43277 號執行卷查明屬
    實（見本院卷第53、54、70、75、93、94頁）。
  (二)爭執部分：
  1.甲○○對玹綺公司之1,000萬元債權是否存在。
  2.中油公司就「飛灰固化工程」及「零星維修工程」尚未給付
    之工程款金額為若干。
  3.中油公司以「煙囪頂更新工程」之損害賠償債權對玹綺公司
    主張抵銷，是否可採；其得據以抵銷之金額為干。
六、甲○○對玹綺公司之1,000萬元債權是否存在部分：
  (一)按債務人對於支付命令未於法定期間合法提出異議者，支付
    命令與確定判決有同一之效力。為民事訴訟法第521 條第1
    項所明定。本件甲○○於93年4 月6 日以玹綺公司積欠其1,
    000 萬元為由，向彰化地院聲請核發支付命令，並經該院以
    93年度促字第5818號支付命令命玹綺公司為給付，並因該公
    司未於法定期間內提出異議而確定等情，除有甲○○所提出
    之支付命令及確定證明書為證外，亦經本院依職權調取該支
    付命令卷查明屬實。則該支付命令在未經廢棄前，自有其一
    定之證明力。而中油公司雖質疑該債權之真實性，然既未能
    舉證以實其說，自不足採。故甲○○對玹綺公司有該支付命
    令所稱之1,000 萬元債權，在現有證據下，應可採信。
七、中油公司就「飛灰固化工程」及「零星維修工程」尚未給付
    之工程款金額為若干部分：
  (一)飛灰固化工程部分：
  1.就此工程部分，甲○○主張為1,907,995 元，中油公司則抗
    辯為1,578,606 元，其差額則為中油公司認為應扣除獎金等
    項合計為329,389 元（見本院卷第87、88、90、91頁）。
  2.中油公司雖抗辯上開應扣除之差額係因玹綺公司之遞補人員
    資格不符而應追減工程款57,877元，且不得請求年節工作獎
    金170,214 元及安環操作優良事件獎金88,607元，其餘則為
    亦應予扣除之營業稅款等語。然查，玹綺公司於本件工程施
    工中，雖有現場工地負責人吳省彰離職及所呈報之遞補人員
    經中油公司認為資格不符之情事（見原審卷第102 ～105 、
    327 頁）。但本件合約之採購說明書第6 條僅約定玹綺公司
    有依中油公司之要求遞補合格人員之義務，而就未能適時遞
    補時之法律效果，則並未有任何明文之約定，有該說明書在
    卷可稽（見原審卷第332 ～341 頁）。至該說明書第13條亦
    僅約定工作完成後，承包廠商即應備齊資料辦理結算，如經
    通知仍未辦理者，中油公司得逕行辦理結算，並非就未能遞
    補合格人員時之法律效果為規範，況該條亦未載明任何據以
    結算扣款之依據及比例，故中油公司在尚未與玹綺公司達成
    協議或經其同意前，所為得逕予追減工程款57,877元之抗辯
    ，本院自難採信。又就年節工作獎金170,214 元及安環操作
    優良事件獎金88,607元部分，依上開說明書所列確有此兩項
    獎金之發給約定，且從契約所附之單價表中亦載有此兩項獎
    金之計價方式，其金額分別為170,214 元及91,916元（就91
    ,916 元 部分，甲○○請領時即自行減為88,607元，見本院
    卷第126 頁），而該單價表所載總金額4,713,464 元即為本
    件契約之總工程款金額（見原審卷第101 頁，本院卷第122
    頁），且該單價表亦為本件契約文件之一部分（見原審卷第
    97頁），可見中油公司與玹綺公司在訂約時，已將此兩項獎
    金列為在契約結算時應給付之內容，則玹綺公司自有請求之
    權利，中油公司抗辯不符合給付要件，並不足採。另就其餘
    營業稅款部分，經核此部分款項，甲○○已將之扣除而未列
    入中油公司應給付之範圍（見本院卷第90、121 頁），自無
    再為扣除之必要。故飛灰固化工程之工程款，中油公司尚未
    給付之金額應如甲○○所主張之為1,907,995 元，而非中油
    公司抗辯之1,578,606 元。
  (二)零星維修工程部分：
  1.就此工程部分，甲○○主張為1,361,274 元，中油公司則抗
    辯為1,352,505 元，其差額則為甲○○主張之金額中包括第
    18期之營業稅8,769 元（見本院卷第87頁）。
  2.就第18期工程款部分，玹綺公司已可領取該款項，為中油公
    司所不爭執，而玹綺公司就此部分雖主張其既已開立統一發
    票交付中油公司，中油公司即有給付義務，並提出該發票為
    證（見本院卷第114 頁）。然查，該發票並未蓋有玹綺公司
    之戳章，則就其形式而言，尚難認已合法開立，既未完成合
    法之開立手續，自不得向中油公司為請求，此從其在件所請
    求之第19期以後之工程款，均自行扣除發票所載之營業稅額
    ，即可得佐證（見本院卷第90、121 頁）。故零星維修工程
    之工程款，中油公司尚未給付之金額應如其所抗辯之1,352,
    505 元，而非甲○○所主張之1,361,274 元。
  (三)依上所述，中油公司尚未給付之工程款為：飛灰固化工程部
    分1,907,995 元，零星維修工程部分1,352,505 元，合計為
    3,260,500 元。
八、中油公司以「煙囪頂更新工程」之損害賠償債權對玹綺公司
    主張抵銷，是否可採；其得據以抵銷之金額為干部分：
  (一)按二人互負債務，而其給付種類相同，並均屆清償期者，各
    得以其債務，與他方之債務，互為抵銷。民法第334 條第1
    項前段定有明文。又受債權扣押命令之第三債務人，於扣押
    後，始對其債權人取得債權者，不得以其所取得之債權與受
    扣押之債權為抵銷。亦為同法第340 條所明定。
  (二)經查，玹綺公司於92年12月間以2,650,712 元得標承攬中油
    公司之「煙囪頂更新工程」，但其於得標後並未施工，且經
    中油公司催告後乃於93年6 月29日向中油公司表示：「由於
    於材料上漲，不利施工承攬，請貴廠准予追加周邊工程，以
    弭平損失，但貴廠礙於規定不准。又因本公司所聘技師出狀
    況，無法依限將合格施工圖說送審定案，加上負責人承攬友
    廠歲修及相關工程，無暇顧及本案，已無法繼續承攬本工程
    。檢討肇因, 一切實屬本公司疏忽錯誤造成」等語，中油公
    司即於93年7 月15日對玹綺公司解除契約及沒收履約保證金
    266,000 元，且重新招標，而由第三人環菱公司於94年3 月
    18日以5,228,600 元得標等情。有各該工程契約、招標資料
    及存證信函在卷可憑（見原審卷第38～94、124 ～127 頁）
    。又中油公司於環菱公司得標後，就環菱公司得標金額5,22
    8,600 元，經扣除環菱公司得標範圍中不屬玹綺公司原承包
    部分之254,359 元後，與玹綺公司原得標金額2,650,712 元
    之差額為2,323,529 元。亦有計算明細在卷可稽（見原審卷
    第35、95頁），並均為兩造所不爭執。而經核該「煙囪頂更
    新工程」之工程、勞務採購契約第22條第4 項約定「契約‧
    ‧‧‧因可歸責於廠商之事由致終止或解除契約者，本公司
    得依其認定之適當方式，自行或洽其他廠商完成被解除之契
    約，其所增加之費用或損失，由廠商負擔‧‧‧‧。」等語
    ，可見中油公司因玹綺公司不為履約而再次招標所生之差額
    賠償，依約即得向玹綺公司求償，則中油公司主張其因玹綺
    公司不依約履行而再次招標並受有2,323,529 元之差額損害
    ，即非不可採信。
  (三)甲○○雖主張中油公司再次發包之金額5,228,600 元，明顯
    高於玹綺公司原承包金額2,650,712 元，而認中油公司係刻
    意提高底價，有違誠信原則等語。然查，「煙囪頂更新工程
    」在由玹綺公司得標前，即曾3 次進行招標，玹綺公司亦曾
    參與投標，其中第1 次因無廠商投標而流標，第2 次則僅玹
    綺公司1 家參與，但因資格審查不合格而廢標，第3 次亦僅
    有玹綺公司1 家參與，其投標金額為5,844,600 元，因超過
    底價而第1 次減價為552 萬元、第2 次減價為546 萬元、第
    3 次減價為500 萬元，第4 次則無法再減，故仍因超過底價
    而廢標。第4 次則有包括玹綺公司在內之3 家廠商參與投標
    ，玹綺公司之投標金額為4,960,050 元，因超過底價並經減
    價後，由玹綺公司以底價2,635,608 元得標（含保險後之契
    約金額為2,650,712 元）等情，有各該投開標資料在卷可稽
    （見本院卷第144 ～192 頁），可見其對所承包之金額有詳
    細評估而仍願承包。又中油公司於93年7 月15日向玹綺公司
    為解約後，自93年11月23日起，即重新招標，其第1 、2 、
    3 次均無廠商投標而流標，第4 次雖有1 家廠商參與，但其
    金額560 萬元因超過底標且不願再減而廢標，第5 次則有3
    家廠商參與，並由環菱公司於94年3 月18日以5,199,005 元
    得標（含保險後之契約金額為5,228,600 元）等情，亦有各
    該投開標資料在卷可稽（見本院卷第193 ～244 頁）。就此
    兩度開招標之過程觀之，玹綺公司對其承包時可能面臨之各
    項風險，應有相當之考量，此從其投標金額均遠高於底價可
    得佐證，而中油公司於歷次招標之投標須知中均有載明投標
    廠商應詳閱相關工程圖說，並確估算等語，以玹綺公司多年
    承包工程之經驗，對此自無法委為不知或推稱未為詳細評估
    ，其既自行評估後願將投標金額降低而承包，自應承擔無法
    履約之風險，則其以先後招標之金額差距過大，而認中油公
    司之請求差額有違誠信原則，自不足採。
  (四)中油公司主張受有上開差額之損害，而於94年8 月8 日以存
    證信函向玹綺公司以該差額與玹綺公司可領取「飛灰固化工
    程」及「零星維修工程」之工程款債權為抵銷之意思表示，
    玹綺公司則於收受後具函向中油公司表示不承認有該損害賠
    償債權存在可供抵銷。有存證信函及函文在卷可憑（見原審
    卷第167 ～171 頁）。則中油公司已就其損害賠償債權向玹
    綺公司為抵銷之意思表示，應可認定。又玹綺公司之工程款
    債權為金錢債權，中油公司之損害賠償債權亦為金錢債權，
    則兩者之給付種類自屬相同。另中油公司之損害賠償債權在
    其於93年7 月18日向玹綺公司為解約時即已發生，而其損害
    額則於94年3 月18日再次招標而由環菱公司得標時確定，則
    其於94年8 月8 日向玹綺公司為抵銷之意思表示時，該債權
    應已屆清償期而得行使；至玹綺公司之工程款債權雖於94年
    8 月及12月始因工程完工而可行使，但依民法第316 條規定
    ，債務人即中油公司有提前清償之權利，則其於向玹綺公司
    為抵銷之表示時，應可視為其同意有期前清償之意思，故相
    互抵銷之債權均已屆清償期。再者，本件執行法院之執行命
    令係於94年8 月29日始送達於中油公司，業經本院依職權調
    取該執行卷查明屬實，則中油公司在扣押前既已取得其損害
    賠償債權，並在訴訟前後多次為抵銷之意思表示，依上開條
    文規定，自符合法定要件而發生抵銷之效力。
  (五)甲○○雖主張中油公司之債權僅為普通債權而不具有優先權
    之性質，應不得抵銷而形同優先受償等語。但抵銷為法律所
    規定債權人得行使之權利，只須符合法定之要件，即得行使
    ，並發生使債權債務消滅之效果。本件中油公司之損害賠償
    債權與玹綺公司之工程款債權既均符合抵銷之要件，自得合
    法為抵銷，並因而使其債權債務消滅，此既係基於法律規定
    而發生之效果，即與普通或優先債權之性質無關，甲○○此
    部分主張，自屬誤解而不足採。
  (六)中油公司因玹綺公司不依約履行而再次招標所受之差額損害
    為2,323,529 元，其得以該金額為抵銷，業如前述。然玹綺
    公司因承包本件工程而曾繳交履約保證金266,000 元，為中
    油公司所不爭執，且其於所列之抵銷明細表中亦將此部分款
    項列為得抵銷之範圍（見原審卷第127 、296 頁），則經扣
    除後，中油公司之差額損害僅餘2,057,529 元。而玹綺公司
    對中油公司尚可領取之工程款為3,260,500 元，亦如前述，
    則經抵銷後，玹綺公司尚得請求之工程款為1,202,971 元【
    計算式：3,260,500 －（2,323,529 －266,000） ＝1,202,
    971 】。
六、綜上所述，本件上訴人甲○○對玹綺公司有1,000 萬元之債
    權，而玹綺公司就「飛灰固化工程」及「零星維修工程」對
    中油公司原尚有合計3,260,500 元之工程款債權。又中油公
    司就「煙囪頂更新工程」對玹綺公司有2,323,529 元之損害
    賠償債權，但因玹綺公司曾繳交266,000 元之履約保證金而
    得先行扣抵，故經扣抵及抵銷後，玹綺公司尚得請求之工程
    款為1,202,971 元。從而，甲○○依強制執行法第120 條第
    2 項規定，請求中油公司請求之金額在1,202,971 元及自94
    年9 月5 日起至清償日止，按年息5%計算利息之範圍內，核
    屬正當，應予准許，逾此範圍之請求，並無理由，應予駁回
    。原審就上開應予准許部分，僅命中油公司給付936,971 元
    之本息，而就其餘266,000 元之本息部分，則駁回甲○○之
    請求，尚有違誤。上訴意旨就此266,000 元本息部分，指摘
    原判決不當，求予廢棄，為有理由，應由本院予以廢棄，並
    改判如主文第二項所示。至上開不應准許部分，原審駁回甲
    ○○之請求，並無違誤，甲○○此部分上訴意旨，指摘原判
    決不當，求予廢棄，為無理由，應予駁回。至中油公司上訴
    部分，原判決命其給付，亦無違誤，中油公司此部分上訴意
    旨，指摘原判決不當，求予廢棄，為無理由，應予駁回。
七、據上論結：本件甲○○之上訴為一部有理由，一部無理由，
    中油公司之上訴，為無理由，依民事訴訟法第450 條、第44
    9 條第1 項、第79條但書、第78條，判決如主文。
中    華    民    國    95    年    9     月    12    日
                            民事第一庭
                                審判長法官  黃金石
                                法      官  林健彥
                                法      官  林紀元
以上正本證明與原本無異。
本件不得上訴。
中    華    民    國    95    年    9     月    13    日
                                書  記  官   楊茱宜


司法院資訊處製作；財團法人民間司法改革基金會備份。
